---
title: "Explicación análisi diferencial"
author: 'Maria Jose Aldana Grillo '
date: "2024-09-12"
output:
  pdf_document: default
  html_document: default
  word_document: default
---
# Paso a paso 


Se instalan los siguientes paquetes

```{r}

install.packages("tidyverse")
install.packages("purrr")
install.packages("readxl")
install.packages("writexl")
install.packages("corrplot")
install.packages("ggcorrplot")
install.packages("psych")

```

Se activan las bibliotecas de los paquetes
```{r }


library(tidyverse)
library(purrr)
library(readxl)
library(writexl)
library(corrplot)
library(ggcorrplot)
library(psych)
library(gridExtra)

```

Se crea el dataset con los resultados del test de personalidad Neo-Pi-R y la variable "id". 

```{r}

datos <- read_excel("Trabajo.xlsx",
                    sheet = "Hoja1")
datos <- datos %>% select(1:241) %>% na.omit()

```

Se crea un dataset con el orden de los niveles de los ítems a codificar de menor a mayor 

```{r}

niveles <- c("En total desacuerdo", "En desacuerdo", "Neutral","De acuerdo","Totalmente de acuerdo")

```

Se crea un dataset con el orden da los ítems a codificar de manera inversa 

```{r}
variables_invertir_2 <- c(1,4,7,8,10,11,14,17,18,20,21,24,27,28,30,32,33,35,36,39,
                          42,43,45,46,49,52,53,55,56,59,61,64,67,68,70,71,74,77,78,
                          80,81,84,87,88,90,92,93,95,96,99,102,103,105,106,109,112,
                          113,115,116,119,121,124,127,128,130,134,137,138,140,141,
                          144,147,148,150,153,155,156,159,162,163,166,169,173,175,
                          176,181,183,187,189,190,198,199,205,206,207,208,213,219,
                          220,222,228,229,231,234,236,238)

```

Se crea la función que nos va a realizar la codificación 

```{r}

codificar_variable <- function(variable, niveles, invertir = FALSE) {
  if (invertir) {
    return(as.numeric(factor(variable, levels = rev(niveles), ordered = TRUE)))
  } else {
    return(as.numeric(factor(variable, levels = niveles, ordered = TRUE)))
  }
}

```

Se realiza codificación de las variables ordinales a números para su análisis. En este caso solamente se hace de las primeras 240 columnas porque la 241 es la que tiene la variable "id" y es la que permite unir otras bases de datos para los análisis estadísticos que deseemos realizar. 

```{r}
datos_codificados_2 <- datos %>%
  mutate(across(.cols = colnames(datos[, c(1:240)]), 
                .fns = ~ codificar_variable(., 
                                            niveles = niveles, 
                                            invertir = cur_column() %in% colnames(datos)[variables_invertir_2])))

```


Se realiza la puntuación directa del NEO-PI-R segun el manual encontrado.

```{r}

datos_codificados_3 <- datos_codificados_2 %>% 
  mutate(N1=rowSums(datos_codificados_2[, c(1,31,61,91,121,151,181,211)]), 
         N2=rowSums(datos_codificados_2[, c(6,36,66,96,126,156,186,216)]),
         N3=rowSums(datos_codificados_2[, c(11,41,71,101,131,161,191,221)]),
         N4=rowSums(datos_codificados_2[, c(16,46,76,96,136,166,196,226)]),
         N5=rowSums(datos_codificados_2[, c(21,51,81,111,141,171,201,231)]),
         N6=rowSums(datos_codificados_2[, c(26,56,86,116,146,176,206,236)]),
         N=(N1+N2+N3+N4+N5+N6),
         
         E1=rowSums(datos_codificados_2[, c(2,32,62,92,122,152,182,212)]), 
         E2=rowSums(datos_codificados_2[, c(7,37,67,97,127,157,187,217)]),
         E3=rowSums(datos_codificados_2[, c(12,42,72,102,132,162,192,222)]),
         E4=rowSums(datos_codificados_2[, c(17,47,77,107,137,167,197,227)]),
         E5=rowSums(datos_codificados_2[, c(22,52,82,112,142,172,202,232)]),
         E6=rowSums(datos_codificados_2[, c(27,57,87,117,147,177,107,227)]),
         E=(E1+E2+E3+E4+E5+E6),
         
         O1=rowSums(datos_codificados_2[, c(3,33,63,93,123,153,183,213)]), 
         O2=rowSums(datos_codificados_2[, c(8,38,68,98,128,158,188,218)]),
         O3=rowSums(datos_codificados_2[, c(13,43,73,103,133,163,193,223)]),
         O4=rowSums(datos_codificados_2[, c(18,48,78,108,138,168,198,228)]),
         O5=rowSums(datos_codificados_2[, c(23,53,83,113,143,173,203,233)]),
         O6=rowSums(datos_codificados_2[, c(28,58,88,118,148,178,108,228)]),
         O=(O1+O2+O3+O4+O5+O6),
         
         A1=rowSums(datos_codificados_2[, c(4,34,64,94,124,154,184,214)]), 
         A2=rowSums(datos_codificados_2[, c(9,39,69,99,129,159,189,219)]),
         A3=rowSums(datos_codificados_2[, c(14,44,74,104,134,164,194,224)]),
         A4=rowSums(datos_codificados_2[, c(19,49,79,109,139,169,199,229)]),
         A5=rowSums(datos_codificados_2[, c(24,54,84,114,144,174,204,234)]),
         A6=rowSums(datos_codificados_2[, c(29,59,89,119,149,179,109,229)]),
         A=(A1+A2+A3+A4+A5+A6),
         
         C1=rowSums(datos_codificados_2[, c(5, 35, 65, 95,125,155,185,215)]), 
         C2=rowSums(datos_codificados_2[, c(10,40,70,100,130,160,190,220)]),
         C3=rowSums(datos_codificados_2[, c(15,45,75,105,135,165,195,225)]),
         C4=rowSums(datos_codificados_2[, c(20,50,80,110,140,170,200,230)]),
         C5=rowSums(datos_codificados_2[, c(25,55,85,115,145,175,205,235)]),
         C6=rowSums(datos_codificados_2[, c(30,60,90,120,150,180,210,240)]),
         C=(C1+C2+C3+C4+C5+C6)
  )

```

Por gusto se coloca la variable "id" en la última posición. 
Se crea un dataset sin los ítems del NEO-PI-R, se dejan sólamente las puntuaciones directas de la personalidad y la variable id

```{r}
datos_codificados_3 <- datos_codificados_3 %>%
  relocate(id, .after = 276)

analisis <- datos_codificados_3 %>% 
  select(241:276)

```

### Se realizan las siguientes acciones:
* Se selecciona la base que contiene la información de la autoeficacia. 
* Se realiza limpieza de los NA. 
* Se seleccionan solamente las variables "Puntuación directa" e "id".
* Se cambia de nombre "Puntuación directa" a "Autoeficacia" para mayor facilidad de análisis 

```{r}

autoeficacia_datos <- read_excel("Trabajo.xlsx",
                           sheet = "Hoja2", na="NA") %>% na.omit() %>% 
  select(c(11,12)) %>% rename(Autoeficacia=`Puntuación directa` )


```

Se unen los dataset que contienen las puntuaciones directa de las dos pruebas(NEO-PI-R y Autoeficacia) para su análisis por medio de la variable "id".

```{r}

analisis_final <- left_join(analisis, autoeficacia_datos, by="id")

```

Se cambian las puntuaciones normales a unas puntuaciones estandarizadas Z

```{r}

analisis_final_z <- analisis_final %>%
  mutate(across(-id, ~ as.numeric(scale(.))))


```


Se transforma a la variable "id" en character para que R no lo tenga en cuenta en ningún análisis estadistico. (En la tablet no me deja colocar tildes). Se realiza una limpieza de datos atípicos tomando como criterio las puntuaciones que estén por encima de tres desviaciones estandar o por debajo de - 3 desviaciones estandar. Se deja en un dataframe con las filas eliminadas y otro con las mismas filas eliminadas pero con las columnas que son atípicas. 

```{r}
analisis_final_z$id <- as.character(analisis_final_z$id)
mode(analisis_final_z$id)
analisis_final_z <- analisis_final_z %>% 
  filter(if_all(where(is.numeric), ~ . > -3 & . < 3))


```

Se realizan pruebas de normalidad de todas las variables. Todas las variables de personalidad y de autoeficacia muestran normalidad. 

```{r}
normalidad <- analisis_final_z %>%
  select(where(is.numeric))

ks_test_normal <- function(x) {
  ks.test(x, "pnorm", mean=mean(x), sd=sd(x))$p.value}

ks_results <- normalidad %>%
  summarise(across(everything(), ks_test_normal))

Normalidad_dimensiones <- ks_results %>% select(N, E, O, A, C,Autoeficacia)


```

Se realiza una correlación por medio de Spearman ya que al ser originalmente variables de tipo ordinal se recomienda usar este tipo de correlaciones. 

```{r}

cor_spearman  <- cor(analisis_final_z %>% select(N, E, O, A, C,Autoeficacia), 
                     use = "complete.obs", method = "spearman")


```

Se genera una gráfica de disperción con las correlaciones que dieron significativas.

```{r}


# Primer gráfico con ggplot2
g1 <- ggplot(analisis_final_z, aes(x = Autoeficacia, y = N)) +
  geom_point() +
  ggtitle("Autoeficacia vs N")+
  geom_smooth(method = "lm", color = "red", se = FALSE)+
  geom_point(color = "black")+
  labs(x = "", y = "")+
 theme_minimal()

# Segundo gráfico
g2 <- ggplot(analisis_final_z, aes(x = Autoeficacia, y = E)) +
  geom_point() +
  ggtitle("Autoeficacia vs E")+
  geom_smooth(method = "lm", color = "red", se = FALSE)+
  geom_point(color = "black")+
  labs(x = "", y = "")+
 theme_minimal()

# Tercer gráfico
g3 <- ggplot(analisis_final_z, aes(x = Autoeficacia, y = C)) +
  geom_point() +
  ggtitle("Autoeficacia vs C")+
  geom_smooth(method = "lm", color = "red", se = FALSE)+
  geom_point(color = "black")+
  labs(x = "", y = "")+
 theme_minimal()

# Combinar los tres gráficos en una fila
grid.arrange(g1, g2, g3, ncol = 3)
```
Se realiza una matriz de correlación con los resultados significativos

```{r}
p.mat <- cor_pmat(analisis_final_z %>% select(N, E, O, A, C, Autoeficacia))
ggcorrplot(cor_spearman, 
           lab = TRUE,
           lab_size = 5,
           title = "Spearman",
           method = "square",
           type = "upper",
           sig.level = 0.05,
           insig = "blank",
           colors = c("blue", "white", "red"),
           outline.color = "black",
           ggtheme = ggplot2::theme_void(),
           show.diag = FALSE,
           p.mat=p.mat,
           legend.title = "Correlación Spearman",
           
)


```
  
Se genera un gráfico final que resuma muchas de las características de los datos y sus correlaciones
  
```{r}
pairs.panels(analisis_final_z %>% select(N, E, O, A, C,Autoeficacia), 
             method = "spearman",
             pch=20,
             hist.col="purple",
             rug=FALSE,
             smooth=TRUE,
             density=TRUE,
             ellipses=FALSE,
             lm=TRUE,
             stars = TRUE,
             cex.cor = 1.2,
             cex.axis = 1,
             cex.labels = 1,
             bg = "white"
)
```

